臺灣彰化地方法院民事判決　96年度訴字第740號
原　　　告　彰化商業銀行股份有限公司
法定代理人　甲○○
訴訟代理人　乙○○
被　　　告　丙○○
　　　　　　丁○○○
上列二人共同
訴訟代理人　李振祥律師
上列當事人間請求撤銷不動產贈與事件，本院於民國96年11月14
日言詞辯論終結，判決如下：
    主  文
被告丙○○、丁○○○就附表所示之不動產，於民國八十九年四
月六日所為之贈與債權行為，及於同年五月十九日所為之所有權
移轉登記物權行為，均應予撤銷。
被告丁○○○應將前項所示之不動產經彰化地政事務所收件字號
八十九年彰資字第一一二五八○號於民國八十九年五月十九日以
夫妻贈與為原因所為之所有權移轉登記予以塗銷。
訴訟費用新台幣肆萬貳仟肆佰捌拾壹元由被告負擔。
    事實及理由
一、原告主張：被告丙○○於民國85年6 月8 日邀同訴外人洪調
    欽、洪永株擔任連帶保證人與原告訂立消費借貸契約，向原
    告借款新台幣（下同）12,000,000元，約定於86年7 月8 日
    清償，惟被告自85年11月9 日起即未依約繳納利息，且到期
    未還款，經原告向本院聲請於89年12月12日核發89年度促字
    第21850 號支付命令取得執行名義在卷。詎被告丙○○為逃
    避債務，竟於89年4 月6 日將附表所示之不動產（下稱系爭
    土地）辦理夫妻贈與予被告丁○○○，並於同年5 月19日經
    彰化地政事務所收件字號89年彰資字第112580號完成所有權
    移轉登記，致被告丙○○無足夠之資力及任何有價值且可供
    追償之財產清償債務，損及原告之債權，爰依民法第244 條
    第1 項、第4 項規定提起本訴。原告係於96年4 月17日清查
    被告丙○○歸戶財產資料，並於96年5 月7 日調閱土地登記
    謄本，始知悉系爭土地已完成贈與及所有權移轉情事，是原
    告提起本訴自未逾1 年之除斥期間，被告徒以曲解及臆測之
    詞逕認原告起訴已逾1 年除斥期間，不足採信。再計算是否
    害及債權之基準日，應以詐害行為時為準，非以起訴時為準
    ，被告以96年度法院之鑑定價格為基準，實屬誤會，且被告
    丙○○積欠原告本金、利息及違約金共16,756,340元，而詐
    害行為時抵押物公告現值為18,467,258元，扣除土地增值稅
    3, 178,987元，餘15,288,2 71 元，不足清償積欠原告之債
    務，而除系爭土地外，被告丙○○已無其他財產足供清償對
    原告之債務，原告自得行使撤銷權以資保障。又原告於90年
    9 月14日，經財政部核准承受彰化縣芬園鄉農會（下稱芬園
    鄉農會），概括承受其權利義務，自包括芬園鄉與被告間之
    消費借貸契約在內，債之同一性不生改變，又原告經核准承
    受後，即依金融機構合併法第18條第3 項規定，張貼公告於
    原告各分行出入口，並發布新聞稿，且經各大新聞媒體廣為
    報導，已履行公告義務，被告辯稱本件為債之更新或為債之
    讓與惟未通知被告云云，均無理由等語。並聲明：如主文所
    示。
二、被告丙○○、丁○○○則以：系爭土地完成贈與及所有權移
    轉登記迄今已逾7 年，已經過民法第245 條所定之1 年除斥
    期間，況不動產登記資料係屬公開，人人均得隨時申請閱覽
    或請求核發謄本，原告係金融機構，對其債務人之財產資料
    更為虎視眈眈，甚連債務人之存款、薪津、工資等收支亦無
    從逃避金融機構之徵信稽查，何況公開登記之不動產更難規
    避原告之徵信調查，況原告於90年間聲請本院以90年度執字
    第5067號強制執行事件拍賣連帶保證人洪永株提供之抵押物
    時，即已查知被告間就系爭土地已為贈與及所有權移轉登記
    事實，此觀之原告於準備書狀記載「芬園鄉農會自先就抵押
    土地逕予拍賣求償」即可明，其本意係指其餘財產留待將來
    再行執行，故先行拍賣抵押物，如不足取償時，再行使撤銷
    權繼續執行，始有「先就」之必要。況上開抵押物因無人應
    買而撤銷強制執行，至今歷時6 年之久，原告竟置調查被告
    丙○○財產有無異動，可否依法行使撤銷權及續行執行於不
    顧，顯違常理，是原告於系爭土地移轉登記完成後1 年除斥
    期間不行使撤銷權，原告撤銷請求權已消滅，其請求顯非適
    法。另本件為有擔保物權之債權，原告聲請本院以96年度執
    字第11530 、第17459 號強制執行拍賣洪永株提供之不動產
    ，其拍賣底價經鑑價核定為23,508,000元，而原告債權僅12
    ,000,000 元 ，擔保物之債權已逾原告債權，原告債權已獲
    保障，依最高法院59年台上字第313 號判例意旨，自毋庸行
    使撤銷權。末本件債權係原告接管芬園鄉農會所發生債之關
    係更新，其更新行為在被告贈與系爭土地後，對於接管前被
    告間之詐害行為，亦無從撤銷，退步言，如認本件為債權之
    讓與，原告未依法通知，其債權讓與對被告不生效力等語，
    資為抗辯。並聲明：原告之訴駁回。訴訟費用由原告負擔。
三、得心證之理由：
（一）原告主張被告丙○○於85年6 月8 日邀同訴外人洪調欽、
      洪永株擔任連帶保證人與原告訂立消費借貸契約，向原告
      借款12,000,000元，約定於86年7 月8 日清償，惟被告自
      85年11月9 日起即未依約繳納利息，依約喪失期限利益，
      且到期未還款，經原告向本院聲請於89年12月12日核發89
      年度促字第21850 號支付命令取得執行名義在卷，及被告
      丙○○於89年4 月6 日將系爭土地辦理夫妻贈與予被告丁
      ○○○，並於同年5 月19日經彰化地政事務所收件字號89
      年彰資字第112580號完成所有權移轉登記在案等情，業據
      其提出本院債權憑證、土地登記謄本、彰化縣彰化地政事
      務所異動索引等件為證，且為被告所不爭執，並經本院調
      閱89年度促字第21850 號支付命令卷宗核閱無誤，足認原
      告此部分之主張洵屬真正。
（二）按民法第244 條之撤銷權，依同法第245 條規定，自債權
      人知有撤銷原因時起，一年間不行使而消滅，依上開規定
      ，主張債務人所為之無償行為有害及債權，而訴請法院撤
      銷之訴訟，應於債權人知有撤銷原因時起1 年間、或自行
      為時起10年間之期間內為之。且該項法定期間為除斥期間
      ，其時間經過，權利即告消滅，非如消滅時效得因中斷或
      不完成之事由而延長，是此項除斥期間有無逾期，縱未經
      當事人主張或抗辯，法院亦應先為調查認定，以為判斷之
      依據。查本件被告丙○○固早於89年5 月19 日 即以夫妻
      贈與為登記原因，將系爭土地所有權移轉登記予其配偶即
      被告丁○○○所有，然原告自89年起迄今，僅於96年4 月
      17日，向財政部台灣省中區國稅局大智稽徵所查詢被告丙
      ○○歸戶財產資料，嗣於96年5 月7 日向彰化縣彰化地政
      事務所請領系爭土地之土地登記謄本，後於96年7 月23日
      具狀向本院提起本件撤銷之訴等情，業據原告陳明在卷，
      並有起訴狀上之本院收狀章、土地登記謄本、財政部台灣
      省中區國稅財產歸屬資料清單、財政部台灣省中區國稅局
      大智稽徵所96年9 月18日中區國稅大智四字第0960019172
      號函、96年10月29日中區國稅大智四字第0960022615號函
      檢送之債權人查調債務人課稅資料申請書及財政部台灣省
      中區國稅局彰化縣分局96年10月22日中區國稅彰縣四字第
      0960032966號函在卷可稽，足認原告遲至96年4 月17日始
      知悉被告間就系爭土地所為之贈與及所有權移轉行為恐有
      害及其債權之情形，則原告自知有撤銷原因之斯時起，迄
      至96年7 月23日提起本件訴訟止，顯然尚未逾行使民法第
      24 4條撤銷權之1 年法定除斥期間，洵屬無疑。至被告固
      辯稱：系爭土地完成贈與及所有權移轉登記迄今已逾7 年
      ，已經過民法第245 條所定之1 年除斥期間，況不動產登
      記資料係屬公開，人人均得隨時申請閱覽或請求核發謄本
      ，難以規避屬金融機構之原告之徵信調查，況原告於90年
      間聲請本院以90年度執字第5067號強制執行事件拍賣連帶
      保證人洪永株提供之抵押物時，即已查知被告間就系爭土
      地已為贈與及所有權移轉登記之事實，此觀之原告於準備
      書狀記載「芬園鄉農會自先就抵押土地逕予拍賣求償」即
      可明，其本意係指其餘財產留待將來再行執行，故先行拍
      賣抵押物，如不足取償時，再行使撤銷權繼續執行，始有
      「先就」之必要。況上開抵押物因無人應買而撤銷強制執
      行，至今歷時6 年之久，原告竟置調查被告財產有無異動
      ，可否依法行使撤銷權及續行執行於不顧，顯違常理云云
      ，惟其情業經原告否認，對此有利事項自應由被告負舉證
      之責，對此，被告僅辯稱：原告於準備書狀記載「芬園鄉
      農會自先就抵押土地逕予拍賣求償」即已查知被告間就系
      爭土地已為贈與及移轉登記之事實云云，然依民法第272
      條第1 項及第273 條第1 項規定，數人負同一債務，明示
      對於債權人各負全部給付之責任者，為連帶債務；連帶債
      務之債權人，得對於債務人中之一人、或數人、或其全體
      ，同時或先後請求全部或一部之給付。又擔保物權之設定
      ，係發生擔保債權之效力，故債權經設定之擔保，債權人
      自可就該擔保物受償或逕向債務人請求清償，債務人不得
      藉口有擔保物存在，拒絕債權人清償之請求（最高法院19
      年上字第380 號判例參照），申言之，主債務除連帶保證
      外，尚有物上擔保時，債權人究竟先就第三人提供之擔保
      物實行其擔保權，抑先向連帶保證人請求清償，有其選擇
      之自由，亦即物上保證人之地位與連帶保證人之地位，並
      無差別，此從民法第749 條規定保證人有代位權，及民法
      第879 條規定物上保證人亦有代位權，兩相對照，即可知
      之。本件消費借貸契約，係被告丙○○邀同連帶保證人洪
      調欽、洪永株簽訂，並由洪永株提供不動產設定抵押予原
      告擔保，為兩造所不爭執，洵認為真正，是依上開說明，
      原告自得選擇就物上保證人洪永株提供之抵押物實行其擔
      保權或向主債務人即被告丙○○或向連帶債務人洪調欽、
      洪永株中之一人或全體請求清償，故原告於準備書狀記載
      「芬園鄉農會自先就抵押土地逕予拍賣求償」等語，僅足
      以證明原告選擇先向物上保證人洪永株提供之抵押物實行
      其擔保權而聲請拍賣，與原告是否知悉被告間就系爭土地
      所為之贈與及所有權移轉行為無涉，是被告以此推論原告
      於90年間早已知悉被告間就系爭土地所為之贈與及所有權
      移轉行為，自屬誤會。另被告復未能舉證證明原告於其所
      述之96年4 月17日前，曾申請閱覽或請求核發系爭土地之
      土地登記謄本或查詢被告丙○○之歸戶財產資料，自難謂
      原告知悉被告間為上開贈與及所有權移轉登記行為起迄提
      起本件訴訟已逾1 年，是被告上開原告知悉已逾1 年之法
      定除斥期間，其撤銷請求權已消滅云云之辯解，洵屬無據
      ，不應採信。
（三）再按債務人所為之無償行為，有害及債權者，債權人得聲
      請法院撤銷之。債權人依該項之規定聲請法院撤銷時，得
      並聲請命受益人或轉得人回復原狀。民法第244 條第1 項
      、第4 項前段分別定有明文。又按債權人之債權，因債務
      人之行為，致有履行不能或困難之情形者，即應認為有損
      害於債權人之權利，應不以債務人因其行為致陷於無資力
      為限（最高法院45年台上字第1316號判例意旨參照）。至
      於債務人之法律行為除有特別規定外，無論債權行為抑為
      物權行為，均非所問（最高法院42年台上字第323 號判例
      、48年度台上字第1750號判決意旨參照）。是以，撤銷債
      務人所為之無償行為者，祇須具備(一)為債務人所為之無償
      法律行為。(二)其無償法律行為有害於債權人。(三)其法律行
      為係以財產權為目的，即為已足。本件原告主張被告丙○
      ○為逃避債務，竟於89年4 月6 日將系爭土地辦理夫妻贈
      與予被告丁○○○，並於同年5 月19日經彰化地政事務所
      收件字號89年彰資字第112580號完成所有權移轉登記，致
      被告丙○○無足夠之資力及任何有價值且可供追償之財產
      清償債務，損及原告之債權，被告否認之，並以上開情詞
      置辯。是本件應審究者，為(一)被告丙○○將系爭土地贈與
      被告丁○○○時，原告之債權是否已存在？(二)被告丙○○
      將系爭土地贈與被告丁○○○之行為，是否有害及原告之
      債權？(三)原告行使本件撤銷權，可否達保全債權之目的，
      有其實益？茲分論如下：
    (一)經查：被告丙○○於85年6 月8 日向原告借款12,000,000
      元，約定於86年7 月8 日清償，惟被告自85年11月9 日起
      即未依約繳納利息，依約喪失期限利益，且到期未還款等
      情，為兩造所不爭執，業如前述，則被告丙○○就其積欠
      原告之借款本金12,000,000元及其利息、違約金於85年11
      月9 日即應負清償之責，是被告丙○○於89年4 月6 日（
      同年5 月19日完成移轉登記）將系爭土地贈與被告丁○○
      ○時，原告之債權早已存在，堪屬無疑。
    (二)又被告丙○○名下除已移轉登記予被告丁○○○之系爭土
      地外，別無其他財產，有彰化縣稅捐稽徵處以96年8 月28
      日彰稅服密字第0969937545號函檢送之歸戶財產查詢清單
      乙紙在卷足憑，故被告丙○○所有之財產價值顯不足以清
      償前開借款債務，從而，被告丙○○、丁○○○間就系爭
      土地所為贈與及所有權移轉登記之行為，顯已造成被告丙
      ○○對原告所負債務履行不能或履行困難而損及原告之債
      權，則原告主張被告間所為之贈與行為及所有權移轉登記
      行為已害及其債權，亦屬有據，而可採信。至被告雖辯稱
      ：本件為有擔保物權之債權，原告聲請本院以96年度執字
      第11530 、第17459 號強制執行拍賣洪永株提供之不動產
      ，其拍賣底價經鑑價核定為23,508,000元，而原告債權僅
      12,000,000元，擔保物之債權已逾原告債權，原告債權已
      獲得保障，依最高法院59年台上字第313 號判例意旨，自
      毋庸行使撤銷權云云。按有擔保物權（抵押權、質權）之
      債權，而其擔保物之價值超過其債權額時，自毋庸行使撤
      銷權以資保全，最高法院著有59年台上字第313 號判例，
      本件被告辯稱：洪永株提供之不動產，其拍賣底價經鑑價
      核定為23,508,000元，而原告債權僅12,000,000元，擔保
      物之債權已逾原告債權云云，固據提出本院民事執行處通
      知為據，惟洪永株為本件消費借貸契約設定抵押權供擔保
      之不動產為坐落彰化縣芬園鄉○○段312 之1 、313 之1
      、313 之2 、313 之3 、314 之1 、314 之3 、314 之6
      、314 、316 地號等9 筆土地即本院96年度執字第11530
      強制執行事件拍賣之部分土地，至本院96年度執字第1153
      0 及第17459 號強制執行事件拍賣坐落同段924 之18、92
      4 之37、同安寮段1630、社口段311 之6 、311 之20及彰
      化市○○段79之11地號等6 筆土地則非本件消費借貸契約
      之擔保品，此有抵押權設定契約書、土地登記謄本附於上
      開執行卷宗可憑，是以，計算本件擔保物價值時僅能以上
      開9 筆土地價值計算，自屬無疑。又本院96年度執字第11
      530 號強制執行事件拍賣之不動產因第二次拍賣無人應買
      ，經執行法院逕行減價後進行第三次拍賣，此有本院公告
      在卷可稽，並據本院調閱上開執行卷宗核閱無誤，是本院
      96年度執字第11530 號拍賣之不動產價格至多僅能以減價
      後之第三次拍賣價格為準，則本院96年度執字第11530 關
      於前述9 筆土地第三次拍賣最低拍賣價格計為7,360,000
      元，故本件抵保物之價額為7,360,000 元，而被告積欠原
      告之借款本金、利息及違約金共16,756,340元，業據原告
      陳明在卷，則有優先受償權之土地增值稅不計，本件抵保
      物權之債權亦少於原告債權，原告債權自未獲得保障，準
      此，被告間就系爭土地所為贈與及所有權移轉登記之行為
      顯損及原告債權，被告辯稱：擔保物之債權已逾原告債權
      ，原告債權已獲得保障云云，委無足採。
    (三)再原告行使撤銷權之結果，將使系爭土地回復為被告丙○
      ○所有，則被告丙○○即有資力清償所負之借款債務，原
      告保全債權之目地即可達成，是原告行使本件撤銷權，應
      認有撤銷之必要及實益。
（四）末被告復辯稱：本件債權係原告接管芬園鄉農會所發生債
      之關係更新，其更新行為在被告贈與系爭土地後，對於接
      管前被告之詐害行為，亦無從撤銷，退步言，如認本件為
      債權之讓與，原告未依法通知，其債權讓與對被告不生效
      力云云，原告則主張：原告於90年9 月14日，經財政部核
      准承受芬園鄉農會，概括承受其權利義務，自包括芬園鄉
      與被告間之消費借貸契約在內，債之同一性不生改變，又
      原告經核准承受後，即依金融機構合併法第18條第3 項規
      定，張貼公告於原告各分行出入口，並發布新聞稿，且經
      各大新聞媒體廣為報導，已履行公告義務等語。按就他人
      之財產或營業，概括承受其資產及負債者，因對於債權人
      為承受之通知或公告，而生承擔債務之效力，民法第305
      條第1 項定有明文。又按當事人之一方將其因契約所生之
      權利義務，概括的讓與第三人承受者，屬契約承擔，與單
      純的債權讓與不同，承受人所承擔者非僅限於讓與人享有
      之債權及負擔之債務，且及於因契約所生法律上地位。舉
      凡撤銷權、解除權、終止權等與契約關係不可分離之形成
      權，均由承受人行使之，讓與人則脫離原有契約關係（最
      高法院93年度台上字第2103號判決意旨參照）。本件芬園
      鄉農會因其信用部調整後淨值已呈負數，依行政院金融重
      建基金設置及管理條例第5 條、第10條及金融機構合併法
      第13條之規定，其營業由原告受讓一節，有財政部90年9
      月14日台財融（三）字第0903000102號函附卷可稽，是依
      上開說明，原告就芬園鄉農會之營業概括承受其資產及負
      債，為契約承擔關係，因而取得本件消費借貸債權，自得
      行使撤銷權，被告辯稱為債之更新，自屬有誤。另原告嗣
      依金融機構合併法18條第3 項規定：「金融機構為概括承
      受、概括讓與、分次讓與或讓與主要部分之營業及資產負
      債，或依第11條至第13條規定處理者，債權讓與之通知得
      以公告方式代之，不適用民法第297 條規定」，辦理公告
      手續，並經平面媒體廣為宣傳，此有彰化銀行公告、新聞
      稿、剪報在卷足憑，故被告辯稱：原告未依法通知，其債
      權讓與對被告不生效力云云，核與上開規定不符，不足採
      信。
四、從而，原告依據上開民法第244 條第1 項、第4 項前段之規
    定行使撤銷權，訴請撤銷被告丙○○、丁○○○間就系爭土
    地所為之贈與及所有權移轉登記行為，並請求被告丁○○○
    回復原狀，將系爭土地所有權移轉登記予以塗銷，洵屬有據
    ，應予准許。
五、本件事證已臻明確，兩造其餘攻擊防禦方法及舉證，經核與
    本件判決結果均不生影響，爰不逐一贅敘，附此敘明。
據上論結，本件原告之訴為有理由，依民事訴訟法第78條、第85
條第1項前段，判決如主文。
中　　華　　民　　國　　96　　年　　11　　月　　21　　日
                  民事第一庭    法　官　游秀雯
以上正本係照原本作成。
如對判決上訴，應於判決送達後20日內向本院提出上訴狀。
中　　華　　民　　國　　96　　年　　11　　月　　21　　日
                      　　　    書記官　張西武
┌────────────────────────────────────────────────────────────────┐
│附表：　　　　　　　　　　　　　　　　　　　　　　　　　　　　　　　　　　　　　　　　　　　　　96年度訴字第740號               │
├──┬───────────────────────────┬─┬────────────┬─────────┬────────┤
│ 編 │　　　　土　　　　　地　　　　　坐　　　　　落　　　　│地│　　面　　　　　　積　　│　　　　　　　　　│　　　　　　    │
│　  ├───┬────┬────┬────┬────────┤　├──┬──┬──────┤　權　利　範　圍　│  備　　　考    │
│ 號 │縣　市│鄉鎮市區○ 　段　 ○ ○　段 │　地　　　　號　│目│公頃│公畝│　平方公尺　│ 　　　　　　　　 │        　      │
├──┼───┼────┼────┼────┼────────┼─┼──┼──┼──────┼─────────┼────────┤
│001 │彰化縣│芬園鄉  │嘉北    │        │1329            │田│00  │11  │61          │全部              │登記丁○○○所有│
├──┼───┼────┼────┼────┼────────┼─┼──┼──┼──────┼─────────┼────────┤
│002 │彰化縣│芬園鄉  │嘉北    │        │1330            │田│00  │11  │62          │全部              │登記丁○○○所有│
└──┴───┴────┴────┴────┴────────┴─┴──┴──┴──────┴─────────┴────────┘
